【裁判字號】    99,重訴,101
【裁判日期】    990806
【裁判案由】    回復原狀等
【裁判全文】
臺灣臺北地方法院民事判決             99年度重訴字第101號
原      告  己○○
            丁○○
            子○○
            戊○○
            庚○○
            癸○○
前六人共同
訴訟代理人  邱鎮北律師
            甲○○
被      告  台新國際商業銀行股份有限公司
法定代理人  乙○○
訴訟代理人  辛○○
上列當事人間回復原狀等事件，本院於民國九十九年七月十三日
言詞辯論終結，判決如下：
    主  文
原告之訴及假執行之聲請均駁回。
訴訟費用由原告己○○負擔百分之十六，原告丁○○負擔百分之
十六，原告子○○負擔百分之十五，原告戊○○負擔百分之十一
，原告庚○○負擔百分之二十三、餘由原告癸○○負擔。
    事實及理由
壹、程序部分：
一、訴狀送達後，原告不得將原訴變更或追加他訴，但請求之基
    礎事實同一者、擴張或減縮應受判決事項之聲明者、不甚礙
    被告之防禦及訴訟之終結者，不在此限，民事訴訟法第二百
    五十五條第一項第二款、第三款、第七款分別定有明文。經
    查：
  (一)本件原告起訴時，訴之聲明為：
  1.原告己○○部分：
  (1)確認原告己○○與被告間於九十六年十二月二十五日所為「
    台新國際商業銀行受託投資國內外有價證券暨信託運用指示
    書」（信託金額美金十萬元）之契約關係不成立。
  (2)被告應給付原告己○○新臺幣（下同）三百二十五萬三千一
    百五十元，及自九十六年十二月二十六日起至清償日止，按
    年息百分之五計算之利息。
  (3)願供擔保請准宣告假執行。
  2.原告丁○○部分：
  (1)確認原告丁○○與被告間於九十六年十二月二十七日所為「
    台新國際商業銀行受託投資國內外有價證券暨信託運用指示
    書」（信託金額美金四萬元）及於九十六年十二月二十七日
    所為「台新國際商業銀行受託投資國內外有價證券暨信託運
    用指示書」（信託金額美金六萬元）之契約關係均不成立。
  (2)被告應給付原告丁○○三百二十五萬五千八百五十三元，及
    自九十六年十二月二十八日起至清償日止，按年息百分之五
    計算之利息。
  (3)願供擔保請准宣告假執行。
  3.原告子○○部分：
  (1)確認原告子○○與被告間於九十七年二月二十五日所為「台
    新國際商業銀行受託投資國內外有價證券暨信託運用指示書
    」（信託金額美金十萬元）之契約關係不成立。
  (2)被告應給付原告子○○三百一十四萬一千九百三十九元，及
    自九十七年二月二十六日起至清償日止，按年息百分之五計
    算之利息。
  (3)願供擔保請准宣告假執行。
  4.原告戊○○部分：
  (1)確認原告戊○○與被告間於九十七年二月二十五日所為「台
    新國際商業銀行受託投資國內外有價證券暨信託運用指示書
    」（信託金額美金七萬元）之契約關係不成立。
  (2)被告應給付原告戊○○二百二十萬一千五百五十四元，及自
    九十七年二月二十六日起至清償日止，按年息百分之五計算
    之利息。
  (3)願供擔保請准宣告假執行。
  5.原告庚○○部分：
  (1)確認原告庚○○與被告間於九十七年一月十七日所為「台新
    國際商業銀行受託投資國內外有價證券暨信託運用指示書」
    （信託金額美金十五萬元）之契約關係不成立。
  (2)被告應給付原告庚○○四百八十四萬六千五百四十二元，及
    自九十七年一月十八日起至清償日止，按年息百分之五計算
    之利息。
  (3)願供擔保請准宣告假執行。
  6.原告癸○○部分：
  (1)確認原告癸○○與被告間於九十七年二月十二日所為「台新
    國際商業銀行受託投資國內外有價證券暨信託運用指示書」
    （信託金額美金十二萬元）之契約關係不成立。
  (2)被告應給付原告癸○○三百八十三萬五千六百四十五元，及
    自九十七年二月十三日起至清償日止，按年息百分之五計算
    之利息。
  (3)願供擔保請准宣告假執行。
  (二)原告於九十九年七月三十一日具狀變更訴之聲明為：
  1.原告己○○部分：
  (1)被告應給付原告己○○新臺幣（下同）三百二十五萬三千一
    百五十元，及自九十六年十二月二十六日起至清償日止，按
    年息百分之五計算之利息。
  (2)願供擔保請准宣告假執行。
  2.原告丁○○部分：
  (1)被告應給付原告丁○○三百二十五萬五千八百五十三元，及
    自九十六年十二月二十八日起至清償日止，按年息百分之五
    計算之利息。
  (2)願供擔保請准宣告假執行。
  3.原告子○○部分：
  (1)被告應給付原告子○○三百一十四萬一千九百三十九元，及
    自九十七年二月二十六日起至清償日止，按年息百分之五計
    算之利息。
  (2)願供擔保請准宣告假執行。
  4.原告戊○○部分：
  (1)被告應給付原告戊○○二百二十萬一千五百五十四元，及自
    九十七年二月二十六日起至清償日止，按年息百分之五計算
    之利息。
  (2)願供擔保請准宣告假執行。
  5.原告庚○○部分：
  (1)被告應給付原告庚○○四百八十四萬六千五百四十二元，及
    自九十七年一月十八日起至清償日止，按年息百分之五計算
    之利息。
  (2)願供擔保請准宣告假執行。
  6.原告癸○○部分：
  (1)被告應給付原告癸○○三百八十三萬五千六百四十五元，及
    自九十七年二月十三日起至清償日止，按年息百分之五計算
    之利息。
  (2)願供擔保請准宣告假執行。
  (三)原告上開訴之變更，核屬減縮訴之聲明，亦不甚礙被告之防
    禦及訴訟之終結，揆諸前揭說明，應予准許。
貳、實體部分：
一、原告起訴主張：
  (一)原告等人原係存放定期存款或一般儲蓄存款於被告之存戶，
    被告於民國九十六年十二月前，即已充分知悉訴外人美國雷
    曼兄弟財務公司（下稱雷曼兄弟公司）所發行之Dual Range
    利率連動債券、雙率計息利率連動債券及雙率區間利率連動
    債券等投資商品（下稱系爭投資商品）涉及重大危機，且美
    國雷曼兄弟財務公司具破產倒閉之風險，當時相關媒體新聞
    資訊均已揭露，然被告理財專員竟於九十六年十二月至九十
    七年二月間通知原告等人轉期時，向原告等人推銷系爭投資
    商品，並強調該等投資商品具「無條件式歸還百分之百本金
    之保障」、「定期存款之理財功能及安全性」等特性。被告
    蓄意隱瞞系爭投資商品已經涉及之重大風險及嚴重危機，並
    積極性僅給與原告等人與事實全然相反、偏頗、一面倒之不
    實正面利多資訊，以發行之美國雷曼兄弟財務公司「毫無狀
    況」、「毫無暴險於巨險、毫無涉及崩盤事實」之意表，誤
    導原告對風險程度之評估，致原告陷於錯誤，而與被告簽訂
    「台新國際商業銀行受託投資國內外有價證券暨信託運用指
    示書」，指示被告為原告申購Dual Range利率連動債券、雙
    率區間利率連動債券及雙率計息利率連動債券。
  (二)按民法第九十二條第一項所謂詐欺，雖不以積極之欺罔行為
    為限，然單純之緘默，除在法律上、契紙上或交易之習慣上
    就某事項負有告知之義務者外，其緘默並無違法性，即與本
    條項之所謂詐欺不合，有最高法院三十三年上字第八八四號
    判例及八十四年台上字第一六一九號判決意旨可參。本案被
    告為銀行業，依中華民國信託業商業同業公會會員辦理特定
    金錢信託業務之信託報酬及風險揭露一致性規範、信託業應
    負之義務及相關行為規範、銀行辦理財富管理及金融商品銷
    售業務自律規範、銀行辦理財富管理業務作業準則、銀行辦
    理衍生性金融商品業務應注意事項等規定，均明確規定被告
    於辦理投資連動債、連結性商品或衍生性金融商品業務時，
    被告需盡揭露及說明各種商品之風險義務，並本著善良管理
    人之注意義務、最大誠信及充分揭露原則，專業及謹慎態度
    處理信託事務，不得對委託人有虛偽、詐欺或其他足致委託
    人誤信之行為，且其揭露資訊必須為最新及正確資料，不得
    有引人錯誤、隱瞞和虛偽、欺罔、或其他不實情事，依上揭
    最高法院判例及裁判意旨，可知民法九十二條第一項詐欺之
    認定，除積極之欺罔行為外，尚包括法律上就被告於辦理投
    資連動債、連結性商品或衍生性金融商品業務時負有告知義
    務違反之情形，被告明知各種投資連動債、連結性商品或衍
    生性金融商品之各種風險而故意不告知、引人錯誤、隱瞞和
    虛偽、欺罔、或其他不實情事，均應認定已符合民法第九十
    二條第一項之詐欺。且原告已於九十八年十月十九日寄發存
    證信函予被告，表明撤銷與被告締結信託契約意思表示之意
    。前開信託契約既經撤銷，被告即應依民法第二百五十九條
    第一項第二款規定，返還原告因申購系爭投資商品所交付之
    款項。
  (三)並聲明：
  1.被告應給付原告己○○三百二十五萬三千一百五十元，及自
    九十六年十二月二十六日起至清償日止，按年息百分之五計
    算之利息。
  2.被告應給付原告丁○○三百二十五萬五千八百五十三元，及
    自九十六年十二月二十八日起至清償日止，按年息百分之五
    計算之利息。
  3.被告應給付原告子○○三百一十四萬一千九百三十九元，及
    自九十七年二月二十六日起至清償日止，按年息百分之五計
    算之利息。
  4.被告應給付原告戊○○二百二十萬一千五百五十四元，及自
    九十七年二月二十六日起至清償日止，按年息百分之五計算
    之利息。
  5.被告應給付原告庚○○四百八十四萬六千五百四十二元，及
    自九十七年一月十八日起至清償日止，按年息百分之五計算
    之利息。
  6.被告應給付原告癸○○三百八十三萬五千六百四十五元，及
    自九十七年二月十三日起至清償日止，按年息百分之五計算
    之利息。
  7.願供擔保請准宣告假執行。
二、被告則抗辯：
  (一)原告等人主張被告早已知悉雷曼兄弟即將倒閉、而蓄意隱瞞
    一事，並非事實，理由如下：
  1.雷曼兄弟為國際知名跨國性金融機構，所有資訊皆為公開管
    道即可取得，且被告早已於系爭投資商品之產品說明書，告
    知原告等人有關本件訴訟系爭債券之信用風險之所繫為雷曼
    兄弟，而對信用風險注意之責任為投資人即原告等人，被告
    從未就其信用做任何形式之擔保。另無論債券發行機構或保
    證機構遭「調降信用評等」抑或「受次貸損失」，皆不能推
    論為該機構必然將倒閉。
  2.被告既為對原告等人之信託財產為無運用決定權之受託人，
    亦不適合僅憑未經證實之市場傳言或臆測，即通知投資人或
    勸誘其採取特定之決策。且根據各項客觀數據（如前述所引
    相關財報、營收等其他數據），皆無顯示雷曼兄弟即將倒閉
    之確實證據，被告就不該主動通知投資人以避免誤導而引起
    投資人之恐慌。
  3.若以原告等人之邏輯，只要出現「遭調降信用評等」或「受
    次貸損失」就是要倒，所以要緊急通知原告等人，那麼以前
    述資料，被告果真以原告等人之邏輯通知的話，將會導致非
    常多投資人反而在不必要的時候認賠殺出，而蒙受不必要的
    損失。因此，可見原告等人之推論，不僅與原告等人自己申
    購非雷曼兄弟發行或保證之連動債並無發生倒閉情況之「事
    實」不符，且根本毫無道理，亦違反常理。
  4.被告通知投資人客戶之邏輯，為已經發生且於債券條款中明
    定之事件，例如配息會在對帳單中向客戶報告、發生信用事
    件以專函通知等；而關於市場之消息、臆測等，既非已發生
    之事實又毫無根據可信賴其將導致必然之結果，本就屬於投
    資人自身考量判斷之因素，亦不適合由被告銀行『主動』提
    供之，以避免投資人客戶誤認其為被告銀行之勸誘或建議。
  5.另於九十六年底當時及以後之時間，亦不乏有相當對雷曼兄
    弟持「正面評價」之國際信用評等機構所為之信評；或國際
    媒體之報導或評論（見被證七至十三）。
  (二)被告基於「特定金錢信託」之信託契約關係為客戶辦理申購
    國外有價證券業務，其所申購之「國外有價證券」，須具有
    國際信用評等機構一定程度以上之信評，係依循主管機關之
    規定而來，且本案訴訟系爭連動債之信用評等亦符合規定標
    準。原告六人於九十六年底、九十七年初申購本案訴訟系爭
    連動債當時，系爭連動債之發行及保證機構之信用評等（不
    論是Standard＆Poor's、Moody's或Fitch）皆維持在符合主
    管機關要求之標準之上（參被證七、被證八、被證九），相
    較之下甚至優於當時本國多數之銀行。因此，被告係依主管
    機關之規定及國際信用評等機構之「客觀」資訊，受託原告
    六人申購本案系爭連動債券，並無違誤。
  (三)查系爭連動債之「產品成立條件中文說明書」（被證二十一
    、二十二）有記載：「本產品風險等級為：三，適合本行客
    戶風險承受度三至六之投資人投資」。而依原告六人之「客
    戶投資風險屬性評量表」（被證二十三），原告六人之風險
    等級皆位於系爭連動債之「產品成立條件中文說明書」所要
    求「適合本行客戶風險承受度之範圍內。另依「銀行辦理財
    富管理業務作業準則」第二條第五項，有「銀行應依客戶投
    資屬性及風險承受等級，配合個別商品或投資組合之風險類
    別，銷售或推介其適合之商品或投資組合。此外，並應建立
    例外處理機制，若客戶執意投資之商品或投資組合，其風險
    等級較客戶風險承受度為高者，應請客戶另行簽署聲明書，
    銀行並得視實際狀況拒絕客戶之投資申請」（被證二十四）
    。然以原告六人之風險等級皆與渠等投資系爭連動債所要求
    之客戶風險承受度相符，既皆屬相符，被告則無要求原告六
    人另填「聲明書」之必要。是被告係依原告等人投資屬性推
    介符合原告六人風險承受度債券，並無原告等人指稱被告違
    反「銀行辦理財富管理業務作業準則」之情形。
  (四)並聲明：1.原告之訴駁回。2.被告如受不利判決，請准提供
    擔保免為假執行。
三、兩造不爭執、爭執之事項（本院九十九年一月二十七日言詞
    辯論筆錄及本院審查庭整理結果）：
  (一)不爭執事項：
  1.原告己○○於九十六年十二月二十五日出具「台新國際商業
    銀行受託投資國內外有價證券暨信託運用指示書」（下稱指
    示書），指示被告為其申購Dual Range利率連動債券，申購
    金額為美金十萬元。
  2.原告丁○○於九十六年十二月二十七日出具指示書，指示被
    告為其申購Dual Range利率連動債券，申購金額為美金十萬
    元。
  3.原告子○○於九十七年二月二十五日出具指示書，指示被告
    為其申購雙率計息利率連動債券，申購金額為美金十萬元。
  4.原告戊○○於九十七年二月二十六日出具指示書，指示被告
    為其申購雙率計息利率連動債券，申購金額為美金七萬元。
  5.原告庚○○於九十七年一月十七日出具指示書，指示被告為
    其申購雙率區間利率連動債券，申購金額為美金十五萬元。
  6.原告癸○○於九十七年二月十二日出具指示書，指示被告為
    其申購雙率計息利率連動債券，申購金額為美金十二萬元。
  7.Dual Range利率連動債券、雙率計息利率連動債券及雙率區
    間利率連動債券之發行機構均為訴外人美國雷曼兄弟財務公
    司，保證機構均為訴外人美國雷曼兄弟公司。被告在前開連
    動債券之中文說明書中均已明載：「特定金錢信託投資國外
    有價證券具有風險，此一風險可能使本金發生虧損，委託人
    （投資人）須自負盈虧…」等語。
  8.原告於九十八年十月間寄發存證信函予被告，表明撤銷締約
    意思表示之意。
  (二)爭執事項：
    被告是否對原告施用詐術，致原告陷於錯誤方指示被告申購
    系爭連動債券？
四、本院之判斷：
  (一)原告經被告襄理丙○○○理財專員壬○○○人之介紹，購買
    系爭投資商品，其中原告己○○於九十六年十二月二十五日
    出具指示書指示被告為其申購Dual Range利率連動債券，申
    購金額為美金十萬元、原告丁○○於九十六年十二月二十七
    日出具指示書指示被告為其申購Dual Range利率連動債券，
    申購金額為美金十萬元。原告子○○於九十七年二月二十五
    日出具指示書指示被告為其申購雙率計息利率連動債券，申
    購金額為美金十萬元。原告戊○○於九十七年二月二十六日
    出具指示書指示被告為其申購雙率計息利率連動債券，申購
    金額為美金七萬元。原告庚○○於九十七年一月十七日出具
    指示書指示被告為其申購雙率區間利率連動債券，申購金額
    為美金十五萬元。原告癸○○於九十七年二月十二日出具指
    示書指示被告為其申購雙率計息利率連動債券，申購金額為
    美金十二萬元。嗣原告以被告台新銀行故意未揭露所販賣之
    系爭投資商品已具重大風險，而提供不實資訊及以詐欺手法
    銷售該產品，使原告陷於錯誤為由，原告己○○於九十八年
    十月十九日以內湖郵局第０二七九四號存證信函、原告丁○○於九十八年十月十九日以內湖郵局第０二七九五號存證信
    函、原告子○○於九十八年十月十五日以桃園永安郵局第０
    ０五九０號存證信函、原告戊○○於九十八年十月十五日以
    基隆光二路郵局第０００四一號存證信函、原告庚○○於九
    十八年十月十五日以臺北大同郵局第００四七０號存證信函
    、原告癸○○於九十八年十月十五日以高雄社東郵局第五二
    七號存證信函，分別通知被告依民法第九十二條之規定撤銷
    上開投資契約之意思表示等情，此有原告所提出之十二年期
    美金計價『雙率計息』利率連動債券12YNC3m Callable
    Range Note產品成立條件中文說明書、十二年期美金計價『
    Dual Range』利率連動債券12YN C3m Callable Range Note
    產品發行條件中文說明書、十二年期美金計價『雙率區間』
    利率連動債券12YNC3m Callable Range Note產品發行條件
    中文說明書、台新國際商業銀行受託投資國內外有價證券暨
    信託運用指示書、被告所寄發之投資標的通知書及存證信函
    在卷可稽，且亦為被告所不爭執，堪信為真。
  (二)按當事人主張有利於己之事實者，就其事實有舉證之責任，
    民事訴訟法第二百七十七條前段定有明文。又被詐欺而為意
    思表示者，依民法第九十二條第一項之規定，表意人固得撤
    銷其意思表示，惟主張被詐欺而為表示之當事人，應就此項
    事實負舉證之責任，有最高法院四十四年台上字第七五號判
    例可資參照，本件原告主張被告故意未揭露其所銷售之雷曼
    兄弟公司發行系爭投資商品具有重大風險，且提供不實資訊
    及以詐欺手法銷售該商品，使原告等人陷於錯誤而為意思表
    示等情，為被告所否認，即應由原告就受所主張詐欺一事負
    舉證責任。原告固提出相關網路列印之新聞資訊，內容關於
    原告指示購買系爭投資商品前，業已發生「次貸危機」，雷
    曼兄弟公司在次貸問題中曝險最大，衝擊最為嚴重（原證三
    至十三、外放「新聞資訊證物」）等情，經查：
  1.原告提出之新聞資訊均屬公開資訊，任何人均可輕易經由網
    路搜尋取得，並非被告所獨享之資訊，原告據此主張被告「
    刻意隱瞞」風險，已難採認。且被告辯稱：Standard＆
    Poors（標準普爾）信用評鑑公司於九十七年六月二日始將
    雷曼公司之信用評等由九十四年十月十一日之A+調降為A；
    在九十六年十二月之信用評等仍維持在A+之評等、Moody's
    （慕迪）信用評鑑公司於九十七年七月十七日始將雷曼公司
    之信用評等由九十二年十月二十二日之A1調降為A2；在九十
    六年十二月之信用評等仍維持在A1之評等、Fitch（惠譽國
    際）信用評鑑公司於九十七年六月九日始將雷曼公司之信用
    評等由九十六年六月二十八日之AA-調降為A+；在九十六年
    十二月之信用評等仍維持在AA-之評等等情，亦據提出相關
    資料為憑（被證七至九），再依被告提出之經濟日報新聞資
    料、工商時報新聞資料、彭博新聞社新聞資料以觀（被證十
    至十三），媒體亦不乏對於雷曼兄弟公司之正面報導，則被
    告當時是否已經明確知悉雷曼兄弟公司瀕臨破產即將倒閉，
    即非無疑。原告僅以所蒐集關於雷曼兄弟公司網路媒體資訊
    ，推認其購買系爭投資商品時，被告「刻意隱瞞」重大風險
    等情，已非可採。
  2.原告主張：被告早已知悉雷曼兄弟即將倒閉而蓄意隱瞞等情
    ，為被告所否認。經查：雷曼兄弟公司於原告購買系爭投資
    商品當時，縱使受次貸事件之衝擊甚大，惟原告並未證明以
    當時已知之資訊，被告已確知雷曼兄弟公司將要破產倒閉而
    仍銷售系爭投資商品。而被告辯稱：債券發行機構或保證機
    構遭「調降信用評等」或「受次貸損失」，與該機構必將倒
    閉並無絕對關連等情，亦符常情。並參以被告所辯：雷曼兄
    弟公司於九十七年六、七月間，方遭標準普爾、慕迪、惠譽
    國際等信用評鑑公司調降信用評等如前述，則實難遽認被告
    出售系爭投資商品時係明知雷曼兄弟公司即將破產倒閉而故
    意隱瞞。
  3.原告復主張被告違反「中華民國信託業商業同業公會會員辦
    理特定金錢信託業務之信託報酬及風險揭露一致性規範」、
    「信託業應負之義務及相關行為規範、銀行辦理財富管理及
    金融商品銷售業務自律規範」、「銀行辦理財富管理業務作
    業準則」、「銀行辦理衍生性金融商品業務應注意事項」等
    規定，於被告於辦理投資連動債、連結性商品或衍生性金融
    商品業務時，未盡揭露及說明各種商品之風險義務等情。經
    查，證人丙○○○時任被告襄理，向原告張方文推銷系爭投
    資商品）、證人壬○○○時任被告理財專員，向原告己○○
    、丁○○、子○○、戊○○推銷系爭投資商品），於本院作
    證，應原告訴訟代理人之詢問，證述略以：在銷售給原告前
    ，公司沒有提到過雷曼具有風險，有提過美國次級房貸產業
    的相關訊息，但沒有提到次級房貸產業具有相當風險，及雷
    曼公司與次級房貸產業的關係，證人也不清楚雷曼公司當時
    面臨的風險，當時的認知是雷曼是一家安全的公司。原告曾
    表示資金處置必須安全，不能是高風險的商品。證人曾向原
    告介紹系爭商品的發行公司雷曼兄弟公司在國際金融業界歷
    史悠久，公司規模龐大，過去以來及目前的經營狀況、各方
    面都算穩定，極不可能倒閉。並表示這些商品目前沒什麼已
    經存在或具有的風險可堪慮，未來亦看好穩定安全。且亦向
    原告表示系爭商品有配息收益，到期後，雷曼就會無條件歸
    還百分之百本金，不會有虧損問題，可以替代定存，並無虧
    損風險，獲利比當時台幣定存高。當時僅依照規定把產品條
    件說明書上面所寫的那些風險種類告訴原告，並沒有告訴原
    告其中哪一些風險已經發生，因為認為這些風險尚未發生，
    是將來可能發生的風險等情（本院九十九年五月二十八日言
    詞辯論筆錄）。而原告主張被告銷售系爭投資商品予原告癸○○時，其銷售情節與證人丙○○○壬○○○述情形相同等
    情，亦為被告所不爭執（本院同日言詞辯論筆錄第十四頁）
    ，綜上各情，固堪認被告推銷系爭投資商品時，銷售人員對
    於雷曼兄弟公司與次級房貸事件之關係並非全然清楚，且認
    為雷曼兄弟公司是一家安全的公司，並無倒閉風險，並向原
    告介紹雷曼兄弟公司歷史悠久，規模龐大，經營狀況穩定，
    系爭投資商品目前並無已發生之風險，屬於安全的商品，並
    無虧損風險，到期後雷曼兄弟公司會百分之百還本。惟查，
    依證人丙○○○壬○○○開證言，可知證人於推介系爭投資
    商品時，有依照規定將產品條件說明書上所寫的風險種類告
    知原告，並參以原告亦提出「十二年期美金計價『雙率計息
    』利率連動債券12Y NC3m Callable Range Note產品成立條
    件中文說明書」（下稱雙率計息說明書）、「十二年期美金
    計價『Dual Range』利率連動債券12Y NC3m Callable
    Range Note產品發行條件中文說明書」（下稱Dual Range說
    明書）、「十二年期美金計價『雙率區間』利率連動債券
    12Y NC3m Callable Range Note產品發行條件中文說明書」
    （下稱雙率區間說明書）為證（附件一），可見證人丙○○○壬○○○向原告癸○○推介產品之被告人員，有將各該產
    品中文說明書交付原告等人。各該中文說明書於每頁下方均
    載有「特定金錢信託投資國外有價證券具有風險，此一風險
    可能使本金發生虧損，委託人（投資人）需自負盈虧。國外
    有價證券非本行存款，本行（受託銀行）不保證投資本金無
    損亦不保證最低收益率」等文字，雙率計息說明書第五頁載
    有：「風險因素：在作出投資決定前，投資者應仔細考慮本
    產品說明書特別是下文所述之風險因素。…除非已明白債券
    之性質及其投資可能面對之潛在風險，投資者不應購買本債
    券…」等文字（該說明書第五頁），並記載：「本產品風險
    等級為：3，適合本行客戶風險承受度3-6之投資人投資」，
    及列出主要風險包括最低收益風險、提前贖回風險、利率風
    險、流動性風險、信用風險、匯兌風險、事件風險、國家風
    險、交割風險、通貨膨脹風險、稅賦風險、受連動標的的影
    響之風險、發行機構行使提前買回債券權利風險、再投資風
    險等十四項及各該風險內容之詳細說明；Dual Range說明書
    亦記載：「本產品風險等級為：3，適合本行客戶風險承受
    度3-6 之投資人投資」，及列出主要風險包括最低收益風險
    、提前贖回風險、利率風險、流動性風險、信用風險、匯兌
    風險、事件風險、國家風險、交割風險、產品條件變更風險
    通貨膨脹風險、稅賦風險、受連動標的的影響之風險、發行
    機構行使提前買回債券權利風險、再投資風險、清算風險、
    未發行風險等十七項及各該風險內容之詳細說明；雙率區間
    說明書亦載明：：「本產品風險等級為：3，適合本行客戶
    風險承受度3-6之投資人投資」，及列出主要風險包括最低
    收益風險、提前贖回風險、利率風險、流動性風險、信用風
    險、匯兌風險、事件風險、國家風險、交割風險、產品條件
    變更風險、通貨膨脹風險、稅賦風險、受連動標的的影響之
    風險、發行機構行使提前買回債券權利風險、再投資風險等
    十五項及各該風險內容之詳細說明。而各該說明書「信用風
    險」項下記載：「本債券之保證機構為『美國雷曼兄弟公司
    …』，委託人須承擔本債券保證機構美國雷曼兄弟公司之信
    用風險；而『信用風險』之評估，端視委託人對於債券保證
    機構信用評等價值之評估；即到期保障100％本金係由保證
    機構所承諾，而非受託銀行之承諾或保證。風險由委託人逕
    行承擔，受託人無代為追償之義務…」等語，「事件風險」
    項下記載：「遇發行或保證機構發生重大事件，有可能導致
    債券評等下降…」等語，其字句明顯，文義清晰易懂，足見
    被告已清楚揭示該項投資可能虧損本金，亦可能因發行或保
    證機構產生信用風險而發生虧損。證人丙○○○壬○○○向
    原告癸○○推銷之被告人員既均已依照規定將產品條件說明
    書上所載風險種類告訴原告等人，輔以說明書之記載，原告
    應能清楚理解本項投資並非全無虧損風險。況被告辯稱：原
    告子○○、庚○○、癸○○、戊○○等人於購買系爭投資商
    品前，分別於九十四年間、九十六年間、九十六年間、九十
    五年間向被告申購其他種類之連動債券等情（被告九十九年
    一月二十日民事答辯狀第九頁），亦為原告子○○、庚○○
    、癸○○、戊○○所未否認，足見原告子○○、庚○○、癸○○、戊○○均有投資類此金融商品之經驗，從而，原告既
    知悉所投資標的係美國雷曼兄弟公司所發行，且被告已就投
    資標的商品可能之風險（包括發行機構信用產生問題或發生
    重大事件等）均已告知原告，即難認被告有何虛構或隱匿事
    實之施用詐術行為。而原告所述雷曼兄弟公司因次級房貸事
    件而受重大衝擊等情，縱使屬實，惟風險評估，乃依據客觀
    情狀而為主觀判斷，被告縱使備有金融市場研究分析人員，
    惟原告並未舉證證明當時依被告內部研究分析及評估之結果
    ，雷曼兄弟公司已經瀕臨破產或倒閉，或被告當時已認定雷
    曼兄弟公司不適合投資而仍予推介，且依原告提出被告銷售
    系爭投資商品之DM文件（原告九十九年三月二十二日民事聲
    請暨陳報狀附件一）顯示，該二份文件分別為「雙率區間」
    及「Dual Range」產品供被告內部教育訓練使用之文件，內
    載：本金安全度高：保證機構為美國雷曼兄弟（S&P A+
    /Moody's A1），投資本金安全度高等語，況且，當時雷曼
    兄弟公司於標準普爾信用評鑑公司之信用評等為A+，於慕迪
    信用評鑑公司之信用評等為A1、於惠譽國際信用評鑑公司之
    信用評等為AA-，業經被告提出上開證據（被證七至九）為
    憑，則當時被告內部評估結果，是否已認為雷曼兄弟公司將
    破產、倒閉而不適於投資，並非無疑。是被告銷售人員向原
    告稱：雷曼兄弟公司係安全的公司、規模龐大、經營狀況穩
    定，系爭投資商品目前並無已發生之風險，屬於安全的商品
    等情，是否與被告當時之認知相左，而屬「故意隱匿事實」
    而施用詐術，即非無疑。至於證人丙○○○壬○○○向原告
    癸○○銷售之人員，縱使向原告等稱：到期後雷曼兄弟公司
    會百分之百還本等語，惟觀之上開雙率計息說明書、Dual
    Range說明書、雙率區間說明書均記載：債券發行價格：每
    單位債券面額之100％、債券到期或提前到期價格：每單位
    債券面額之100％，則系爭投資商品屆期時，發行機構依約
    應償還百分之百原始信託本金，是被告銷售人員依系爭投資
    商品之內容向原告表示還本，亦難認係屬虛構或隱匿事實。
  4.再者，上開雙率計息說明書、Dual Range說明書、雙率區間
    說明書均記載：「本產品風險等級為：3，適合本行客戶風
    險承受度3-6之投資人投資」，而依原告六人之「客戶投資
    風險屬性評量表」（被證二十三），原告六人之風險等級分
    別為三至五，皆符合上揭說明書所要求之風險等級範圍內，
    是原告六人之風險等級皆與其等投資系爭商品所要求之客戶
    風險承受度相符，被告既認為原告能承受系爭投資商品之風
    險程度而予推銷，縱使原告曾向銷售人員表示不能接受「高
    風險」之產品，而銷售人員仍推銷系爭投資商品，仍不能認
    為被告有何欺罔情事。
  5.末查，被告辯稱：依中央銀行頒布之「銀行業辦理外匯業務
    管理辦法」第十四條規定：「經金管會核准辦理金錢信託業
    務之指定銀行，擬辦理新臺幣或外幣特定金錢信託投資國外
    有價證券業務者，應檢附下列文件向本行申請許可：…」（
    第一項）、「前項投資國外有價證券之種類及範圍，由本行
    另定之」（第二項），並依中央銀行外匯局九十四年九月十
    九日台央外伍字第０九四００四一六三五號函（修訂金融機
    構辦理「特定金錢信託投資國外有價證券」業務，受託經理
    信託資金投資國外有價證券之種類及範圍）說明三(三)記載：
    投資外國債券之信用評等及不得投資之外國有價證券標的，
    準用金管會公告之「證券投資顧問事業提供推介顧問外國有
    價證券之種類與範圍」之相關規定辦理。再依行政院金融監
    督管理委員會九十四年一月三十一日金管證四字第０九四０
    ０００五三五號函（公告證券投資顧問事業提供推介顧問外
    國有價證券之種類及範圍）公告事項三記載：證券投資顧問
    事業提供推介顧問服務之外國有價證券（境外基金除外），
    其範圍以下列各款為限：…(二)符合下列任一信用評等規定，
    由國家或機構所保證或發行之債券：1.經Standard &
    Poor's Corporation評定，債務發行評等達BBB級（含）以
    上。2.經Moody's Investors Service評定，債務發行評等
    達Baa級（含）以上。3.經Fitch Ratings Ltd.評定，債務
    發行評等達BBB級（含）等語。嗣前揭證券投資顧問事業提
    供推介顧問外國有價證券之種類及範圍雖於九十五年九月十
    四日、九十六年八月十七日二次修正，但就要求被投資之外
    國有價證券需具有之一定等級信用評等之規定則無變更，而
    原告申購系爭投資產品時，發行及保證機構之信用評等均維
    持在主管機關要求之標準以上等情，復據被告提出上開函文
    及信用評等相關列印資料為憑（被證七至九、十六至二十）
    ，被告對此未無爭執。則被告銷售系爭投資商品既未違反上
    開規定，並已揭露相關風險，原告復未舉證證明被告當時內
    部評估結果已認為系爭投資商品有何具體存在之重大風險，
    則原告主張被告推銷系爭投資商品係「故意隱匿事實」而施
    用詐術云云，難以採認。
五、綜上所述，原告主張被告有民法第九十二條第一項之詐欺行
    為，並非可採，原告主張撤銷其與被告間購買系爭投資商品
    之意思表示，並請求被告返還所購買之金額，即無理由，應
    予駁回。原告之訴既經駁回，其假執行之聲請，亦失所附麗
    ，應併予駁回。
六、本件判決基礎已臻明確，兩造其餘攻擊防禦方法及舉證，於
    判決結果無影響，毋庸一一論列，附此敘明。
七、據上論結，原告之訴無理由，依民事訴訟法第七十八條之規
    定，判決如主文。
中    華    民    國    99    年    8     月    6     日
                  民事第五庭    法  官  高偉文
以上正本係照原本作成
如對本判決上訴，須於判決送達後20日內向本院提出上訴狀。如
委任律師提起上訴者，應一併繳納上訴審裁判費。
中    華    民    國    99    年    8     月    6     日
                                書記官  駱俊勳

司法院資訊處製作；財團法人民間司法改革基金會備份。
